臺灣高等法院民事判決　　　　　　　　 93年度重上字第275號
上　訴　人　甲　○
訴訟代理人　楊　揚律師
被　上訴人　乙○○
訴訟代理人　蔡宏修律師
上列當事人間清償債務事件，上訴人對於中華民國93年4月29日
臺灣臺北地方法院93年度重訴字第61號第一審判決提起上訴，本
院已於94年10月4日言詞辯論終結，判決如下：
    主  文
上訴駁回。
第二審訴訟費用由上訴人負擔。
    事實及理由
一、上訴人起訴主張：被上訴人自民國（下同）77年起以其所經
    營之訴外人竹弓企業有限公司（下稱竹弓公司）需週轉為由
    ，陸續向伊借貸，並同時由竹弓公司簽發支票數紙，並由被
    上訴人及其配偶張瀛霄背書，交付伊以為清償，詎竹弓公司
    簽發之支票經提示未獲兌現，核計退票金額共新臺幣（下同
    ）7,115,000元，又被上訴人為繼續經營進出口貿易，再陸
    續向伊借貸1,025,000元。兩造於81年5月間結算，由被上訴
    人親立借據（下稱系爭借據），承諾自81年6月起清償所積
    欠之8,140,000元債務，而為債務約束及債務承認之意思表
    示，惟迄今仍未清償等情，爰依系爭借據無因契約之法律關
    係，求為命被上訴人給付伊8,140,000元及加計法定遲延利
    息之判決。原審為上訴人敗訴之判決，上訴人不服，提起上
    訴，並於本院聲明：(一)原判決廢棄。(二)被上訴人應給付上訴
    人8,140,000元，及自起訴狀繕本送達日起至清償日止按年
    息5%計算之利息。(三)願供擔保請准宣告假執行。
二、被上訴人則以：兩造在75年6月間曾決定合資進口美容產品
    ，由上訴人負責銷售、伊則在取得代理權後負責訂貨進口美
    容貨品，收入均分，惟上訴人並未給付其應分擔之金額，致
    伊經營困難，遂向上訴人所介紹之地下錢莊以高額利息借款
    ，並由上訴人代領利息及本金。嗣後竹弓公司及伊所簽發發
    票人為訴外人東聞國際有限公司（下稱東聞公司）之支票陸
    續退票，為避免伊之美容貨品遭地下錢莊全部取走抵債，兩
    造遂以通謀虛偽意思表示製造假債權，簽立系爭借據，依法
    自屬無效。又系爭借據係兩造以訂立消費借貸契約之意思簽
    立，非無因契約，而伊自77年11月間起即未再向上訴人借貸
    任何款項，上訴人應證明其有交付借款予伊之事實，即便伊
    確有積欠上訴人借貸款項，亦僅有數十萬元，非8.140,000
    元等語，資為抗辯，並於本院聲明：(一)上訴駁回。(二)如受不
    利之判決，願供擔保請准宣告免為假執行。
三、查上訴人主張兩造於81年5月1日簽立系爭借據之事實，業據
    上訴人提出借據乙紙附卷為證（見原審第7頁），且為被上
    訴人所不爭執，自堪信為真實。
四、上訴人主張被上訴人於77年間確向伊多次借款，並簽發以竹
    弓公司為發票人，由被上訴人及其配偶張瀛霄背書多紙支票
    金額計7,115,000元，另被上訴人為經營進出口貿易，再陸
    續向伊借款1,025,000元，嗣經兩造於81年5月間結算，被上
    訴人承諾共積欠8,140,000元之債務，兩造所立上開約定，
    屬無因契約之債務承諾，伊自得本此向被上訴人請求給付8,
    140,000元及法定遲延利息等情；被上訴人則以前揭情詞置
    辯。經查：
  (一)按法律行為以得否與其原因相分離，可分為要因行為（有因
    行為）及不要因行為（無因行為）。前者如買賣、消費借貸
    等債權契約是；後者如處分行為、債務拘束、債務承認、指
    示證券及票據行為等屬之。民法上之典型契約固均屬有因契
    約，惟基於契約自由原則，當事人在不背於法律強行規定及
    公序良俗之範圍內，亦得訂定無因契約，此種由一方負擔不
    標明原因之契約，自屬無因行為。次依民法第98條規定：「
    解釋意思表示，應探求當事人之真意，不得拘泥於所用之辭
    句。」，契約應以當事人立約當時之真意為準，而真意何在
    ，又應以過去事實及其他一切證據資料為斷定之標準，不能
    拘泥文字致失真意（最高法院著有19年上字第453號判例意
    旨可資參照）。查上開借據之內容記載：「借據茲向甲○先
    生（即上訴人）借捌佰壹拾肆萬元，右記借款願自81年6月1
    日起每個月分期攤還．．．」，除標題載明係借據外，亦明
    示借款之金額、借款人、償還方法等，核與民法第474條所
    定之消費借貸契約相當，該借據上並未表明被上訴人與上訴
    人就全部債務為會算，被上訴人亦未承認其積欠上訴人之借
    款債務達8,140,000元，被上訴人且一再否認其積欠上訴人
    借款債務為8,140,000元，尚難僅憑上開借據之記載，即認
    兩造有債務承認之合意，上訴人主張該借據為債務承認之證
    據，殊不足取。
  (二)依上訴人所提被上訴人以竹弓公司支票向其借款之明細表（
    本院卷第34頁），其中支票計15張共7,115,000元，而上開
    支票均因存款不足而退票，此有台北銀行儲蓄部88年4月28
    日北銀儲存字第8860097200號函、世華聯合商業銀行儲蓄部
    (88)(4)(30)世儲字第120號函、同前銀行光復分行(88)(4)
    (27)世銀光復字第043號函、華南商業銀行88年5月3日華東
    台存字第61號函（本院卷第43頁至第47頁正背面）在卷可考
    ，且竹弓公司為發票人所簽發上開15張支票中，以世華聯合
    商業銀儲蓄部8284-5帳戶之支票，最早係於77年10月7日即
    因存款不足而未獲付款（本院卷第46頁背面），上訴人不即
    時處理該支票退票事宜，竟任令其餘14張支票亦一一退票，
    亦未換票或約定延期清償，僅由被上訴人於事隔近4年後立
    下上開借據，復不保留上開支票及退票理由書等證據，逕為
    返還被上訴人，此與常情相悖。又上開支票中早於77年10月
    7日起已因存款不足而不獲付款，上訴人先於93年6月16日具
    狀主張被上訴人於77年12月15日向其借款500,000元、78年6
    月1日再借525,000元（本院卷第34頁）；嗣又於93年7月21
    日具狀陳稱其於77年12月15日借被上訴人200,000元、78年3
    月15日借被上訴人200,000元、78年6月20日借被上訴人225,
    000元、78年9月15日借被上訴人200,000元、78年12月31日
    借被上訴人200,000元共1,025,000元（本院卷第57頁），上
    訴人先後主張不符，自難採信。況被上訴人已積欠15張支票
    款計7,115,000元，在未為約定如何清償之清償，衡情上訴
    人殊無再出借1,025,000元之理。此外，上訴人因被上訴人
    上開借款未還，乃向台灣台北地方法院檢察署（下稱台北地
    檢署）對被上訴人及其配偶張瀛霄為詐欺之告訴，台北地檢
    署函華南商業銀行查被上訴人帳號支票使用情形，該銀行於
    88年5月31日以華東台存字第82號函附開戶申請書及囑各支
    票影本共77紙（台北地檢署88年偵字第6994號偵查卷第171
    頁至第208頁），分別由上訴人或鍾美麗、鍾許碧玲、鍾盧
    月珠等人提示各該支票兌領項，此為兩造間金錢往來之交易
    模式，而被上訴人前揭支票債務係於77年11月1日被列為拒
    絕往來戶，兩造間即未再以該帳戶支票為往來憑證。又上訴
    人所指其及親友鍾美麗、鍾許碧玲、鍾盧月珠之出借款均為
    被上訴人借款之來源，固提出其等存摺影本（本院卷第35頁
    至第42頁正、背面）佐證，惟竹弓公司之支票帳戶係自77年
    10月7日起開始存款不足而不獲付款，上訴人等上開存摺帳
    戶中鍾盧月珠帳戶於77年10月8日提領95,500元外，其餘款
    項均於77年9月30日前提領，益見上訴人主張其於77年10月8
    日以後再陸續借款予被上訴人等情，亦不足取。
  (三)證人勾勇於台北地檢署88年度偵字第6994號詐欺案偵查中證
    稱：「我與兩造是朋友，77年我與則（指被上訴人乙○○）
    分租民權東路屋，約77年底，則在該處搬化粧品貨物，約2
    發財車，是上午，下午有無搬我不知，則稱要搬給委（即上
    訴人甲○），原因不知，我未陪同去委家，我是幫忙開地下
    室搬上車，我知他們合夥化粧品，委有無支付貨款，財務情
    形我不知，當時則有稱怕其他債權人去搬貨，之後則就未做
    」；另一證人楊明育證稱：「77年底則曾告稱將美容品送至
    委處，躲債，並稱寫假借據，以便處理其他債務」（以上見
    台北地檢署88年偵字第6994號偵查卷第123頁背面、第124頁
    正面），足見被上訴人確曾將貨物搬至上訴人處，以避免被
    上訴人其他債權人前來取貨抵債，倘兩造間業經會算結果，
    被上訴人尚積欠上訴人債務達8,140,000元，何以未就上開
    貨物抵付？核與常情相悖，自難遽信上訴人上開主張為真實
    。況上訴人以被上訴人不返還上開借款，而向台北地檢署對
    被上訴人及其配偶張瀛霄為詐欺之刑事告訴經台北地檢署於
    88 年9月26日以88年度偵字第6994號不起訴處分，上訴人聲
    請再議，經台灣高等法院檢察署發回續行偵查，台北地檢署
    於90年4月29日以89年度偵續字第28號仍為不起訴處分，上
    訴人再聲請再議而確定，咸認定上訴人並未能舉證證明被上
    訴人積欠債務達8,140,000元，此經本院調取該詐欺案偵查
    卷審查無訛。按當事人對於利己之事實，就其事實有舉證之
    責任，為民事訴訟法第277條所明文規定；又按民事訴訟如
    係由原告主張權利者，應先由原告負舉證之責，若原告先不
    能舉證，以證實自己主張之事實為真實，則被告就其抗辯事
    實即令不能舉證，或其所舉證據尚有疵累，亦應駁回原告之
    請求（最高法院17年上字第917號判例參照），查上訴人就
    其主張兩造間立借據而成立債務承認之無因契約，所舉該證
    據並不足以證明兩造間有此合意或約定，上訴人復未能舉證
    證明兩造間存在8,140,000元之債權債務關係，雖被上訴人
    抗辯上開借據為通謀而為虛偽意思表示所立，尚不足使人確
    信其抗辯為真正，依上開說明，上訴人本於無因契約為本件
    請求，即非有據，不應准許。
五、綜上所述，上訴人本於無因契約之法律關係，請求被上訴人
    給付8,140,000元及自起訴狀繕本送達翌日（即93年2月11日
    ）起至清償日止按年息5%計算之利息，為無理由，自不應准
    許，上訴人假執行之聲請，亦失所依附，應併予駁回。原審
    為上訴人敗訴之判決，並駁回其假執行之聲請，核無不合，
    上訴意旨指摘原判決不當，求予廢棄改判，為無理由，應予
    駁回。
六、兩造其餘攻擊防禦方法及其他未經援用之證據，經斟酌尚無
    礙於本院前述之認定，無一一論究之必要。
七、據上論結，本件上訴為無理由，判決如主文。
中　　華　　民　　國　　94　　年　　10　　月　　18　　日
　　　　　　　　　民事第16庭審判長法　官  黃騰耀
　　　　　　　　　　　　　　      法　官  李媛媛
　　　　　　　　　　　　　　      法　官  許文章
正本係照原本作成。
如不服本判決，應於收受送達後20日內向本院提出上訴書狀，其
未表明上訴理由者，應於提出上訴後20日內向本院補提理由書狀
（均須按他造當事人之人數附繕本）上訴時應提出委任律師或具
有律師資格之人之委任狀；委任有律師資格者，另應附具律師資
格證書及釋明委任人與受任人有民事訴訟法第466條之一第一項
但書或第二項（詳附註）所定關係之釋明文書影本。
中　　華　　民　　國　　94　　年　　10　　月　　19　　日
　　　　　　　　　　　　　　　　　書記官  陳明俐
附註：
民事訴訟法第四百六十六條之一（第一項、第二項）：
對於第二審判決上訴，上訴人應委任律師為訴訟代理人。但上訴
人或其他法定代理人具有律師資格者，不在此限。
上訴人之配偶、三親等內之血親、二親等內之姻親，或上訴人為
法人、中央或地方機關時，其所屬專任人員具有律師資格並經法
院認為適當者，亦得為第三審訴訟代理人。
